【裁判字號】    99,上訴,224
【裁判日期】    990622
【裁判案由】    公共危險
【裁判全文】
臺灣高等法院高雄分院刑事判決         99年度上訴字第224號
上  訴  人  臺灣高雄地方法院檢察署檢察官
被      告  丙○○
指定辯護人  本院公設辯護人孫妙岑
上列上訴人因被告公共危險案件，不服臺灣高雄地方法院98年度
訴字第1094號中華民國98年12月25日第一審判決（起訴案號：臺
灣高雄地方法院檢察署98年度偵字第574 號），提起上訴，本院
判決如下：
    主  文
上訴駁回。
    理  由
一、公訴意旨略以：被告丙○○與在和星理容院（址設高雄市○○區○○路75號）工作之甲○○為男女朋友，卻因甲○○常
    與店內男客人有密切往來而心生妒火，竟於民國97年10月21
    日21時許，趁和星理容院附近較無人來往之際，騎乘其所有
    車牌號碼H8M-269 號機車至該理容院附近，先將該機車停放
    於興盛街附近騎樓處，隨即至理容院門口之停車格，以不詳
    方式點燃被害人丁○○停放於該停車格之車牌號碼HS3-103
    號機車，點燃後隨即逃往其停放機車處，欲騎乘該車逃離現
    場，適有陳楸鍙在和星理容院門口處抽菸，見正逃離現場之
    被告丙○○，立即大喝制止，詎料，被告丙○○知有人知悉
    放火情事後，更加快腳步往停放機車處而去，陳楸鍙雖一路
    追趕，仍被被告丙○○駕駛前揭機車逃離現場，惟逃離之際
    ，機車左側車身遭陳楸鍙持球棒擲去，當場留下一破裂車體
    ，至於現場火勢雖燒燬被害人丁○○前揭機車，然延燒火勢
    則因撲滅得宜，僅燒燬至被害人戊○○所承租位於高雄市○○區○○街154 號房子外牆，並未損壞其主結構。嗣經警方
    訪查店內員工甲○○後，發覺被告丙○○涉有重嫌，因而前
    往甲○○住所詢問被告丙○○，在該住所樓下處查獲被告丙○○所使用前揭機車，經比對當日留在和星理容院附近之破
    碎車體後，與該機車左車身之破裂痕跡相符。因認被告丙○○所為，係犯刑法第173 條第3 項、第1 項之放火燒燬現供
    人居住住宅之未遂罪及同法第175 條第1 項放火燒燬住宅等
    以外他人之所有物既遂罪嫌。
二、按犯罪事實應依證據認定之，無證據不得認定犯罪事實；又
    不能證明被告犯罪者，應諭知無罪之判決，刑事訴訟法第15
    4 條第2 項、第301 條第1 項分別定有明文。又認定犯罪事
    實所憑之證據，雖不以直接證據為限，間接證據亦包括在內
    ；然而無論係直接或間接證據，其為訴訟上之證明，須於通
    常一般之人均不致有所懷疑，而得確信其為真實之程度者，
    始得據為有罪之認定，倘其證明尚未達到此一程度，而有合
    理性之懷疑存在時，即難為有罪之認定，最高法院著有76年
    度台上字第4986號判例可資參照。再按刑事訴訟法第161 條
    已於民國91年2 月8 日修正公佈，其第1 項規定：檢察官就
    被告犯罪事實，應負舉證責任，並指出證明之方法。因此，
    檢察官對於起訴之犯罪事實，應負提出證據及說服之實質舉
    證責任。倘其所提出之證據，不足為被告有罪之積極證明，
    或其指出證明之方法，無從說服法院以形成被告有罪之心證
    ，基於無罪推定之原則，自應為被告無罪判決之諭知，最高
    法院亦著有92年台上字第128 號刑事判例可資參照。
三、公訴人認被告丙○○涉有刑法第173 條第3 項、第1 項之放
    火燒燬現供人使用住宅未遂及同法第175 條第1 項放火燒燬
    住宅等以外他人之所有物既遂犯行，係以證人陳楸鍙、丁○○、戊○○、黃文熊、李士珍、乙○○、甲○○之證述，及
    火災現場勘查紀錄、現場照片、車籍查詢基本資料詳細畫面
    、警員職務報告、車牌號碼H8M-269 號機車之照片、扣案之
    機車碎片及被告之供述等為其主要論據。
四、證據能力部分：
  (一)按被告以外之人於偵查中向檢察官所為陳述，除顯有不可信
    之情況者外，得為證據，刑事訴訟法第159 條之1 第2 項定
    有明文。查證人陳楸鍙、李士珍、戊○○、黃文熊、乙○○
    、甲○○等人於檢察官偵查時所為陳述，業經上開證人於供
    前具結，有證人結文附卷可稽，其於偵查中之陳述，客觀上
    並無顯不可信之情況，且其中證人陳楸鍙、李士珍、乙○○
    、甲○○等人已經原審或本院傳訊到庭行交互詰問，其餘證
    人則經檢察官、被告及辯護人於法院審理中捨棄詰問權，是
    上開證人於偵查中之證詞自有證據能力。
  (二)按刑事訴訟法第159 條之5 明定：「被告以外之人於審判外
    之陳述，雖不符前4 條之規定，而經當事人於審判程序同意
    作為證據，法院審酌該言詞陳述或書面陳述作成時之情況，
    認為適當者，亦得為證據。」、「當事人、代理人或辯護人
    於法院調查證據時，知有第159 條第1 項不得為證據之情形
    ，而未於言詞辯論終結前聲明異議者，視為有前項之同意」
    。查證人陳楸鍙、丁○○、戊○○等人於警詢之陳述，被告
    、辯護人及檢察官均同意作為證據，而上開陳述均係依法取
    得，且當時並無外在壓力、人情干擾等情事，均屬出於渠等
    任意性之陳述，是上開證人於警詢所為陳述，均有證據能力
    。
五、訊之被告丙○○固坦認其女友甲○○在和星理容院上班，且
    經常會經過上開案發地點，惟堅詞否認有何放火燒燬他人機
    車及現供人使用住宅未遂犯行，辯稱：我於案發時間並未在
    現場，我所騎乘車牌號碼H8M-269 號之機車曾經摔倒而致車
    身有許多破洞、裂痕，上開機車碎片有可能係其騎乘機車經
    過案發地點附近時所掉落等語。經查：
  (一)依證人陳楸鍙於原審到庭證稱：【和星理容院是我朋友所開
    設，那裡常常有車子被別人弄壞，所以該位朋友就找我去那
    裡看是誰用的，我於97年10月12日晚間9 時許故意去那附近
    守候，躲在附近房子邊之一輛貨車旁，當我抽完煙站起來時
    ，看到一輛機車已經起火了，之後就看到一個人於附近走動
    ，當我站起來時那個人即快跑離開，我則在後追趕該人，但
    沒有追到，而那個人的臉上好像有用全罩式安全帽或帽子遮
    住，故我並沒有看到那個人的臉，至於他用什麼東西遮起來
    ，我沒有看得很清楚，而在追逐的過程中，我曾跌倒，當我
    爬起來後，因那個人已經轉彎了，所以就沒有看到人，我則
    繼續在附近找，嗣相隔2 、3 分鐘左右，我在距離上開轉彎
    處約幾十公尺之位置，看到有一輛機車騎過來，因為該機車
    騎士的臉也是蓋著且戴著相同的帽子，因而認定該騎士便是
    剛剛被我追逐之人，適因我手中正好拿著一根木棍，便順勢
    以該木棍揮向那個人所騎機車，當時應該是有敲到該機車車
    身之左側邊，後來則在距離我敲擊機車位置約1 、20公尺之
    空地處找到1 塊碎片】等語（見原審卷2 第36-38 頁），並
    對照員警依證人陳楸鍙所言而繪製之現場圖1 份、照片10張
    （見原審卷2 第54-59 頁）等情觀之，可知證人陳楸鍙並未
    親眼目睹案發當時著手縱火燒燬機車之人，亦未見著手縱火
    之過程，且證人陳楸鍙最初看見該遭其追逐之人時，該人雖
    在該機車附近，但距機車仍有些許距離，亦未見到該人有手
    持引火或助燃之器物。復對照證人陳楸鍙於警詢及偵查均一
    致證稱：「我無法確認被告是否為現場縱火之人」等語（見
    警卷第6 頁、偵卷第16頁），顯見證人陳楸鍙於案發第一時
    間所見於現場附近之人，是否確為縱火之人，是否為屬被告
    ，均非無疑。再者，該人於證人陳楸鍙追趕時雖快跑離去，
    然快跑離去之原因非一，或因驚覺犯罪事跡敗露，或因誤認
    遭歹徒追趕，或因不想讓人知悉其於現場以免遭人誤認犯案
    ，皆有可能，尚難以該人於證人陳楸鍙發現時快跑離去，即
    遽認該人為屬縱火之人。是依卷內現有證據，至多僅能認定
    起火時該人適途經該處，而無法逕認係該人係縱火燒燬機車
    之人。
  (二)扣案之機車碎片1 塊，經原審勘驗認為：該不規則型機車碎
    片與被告所有上開機車之左側車身破裂處加以結合，可見該
    塊碎片雖較機車車身破裂處略小而無法全部吻合，但觀之該
    塊碎片所呈現多處不規則形狀竟能完全嵌入上開機車車身破
    裂處，且碎片上之凹槽與上開機車左側車身之凹槽相連結等
    情，有勘驗筆錄及照片7 張在卷可佐（見原審卷2 第17-27
    頁）。是以，該塊碎片確係源自於被告所有之上開機車左側
    車身破裂處，且原為上開機車車身之部分外殼，堪以認定。
  (三)證人陳楸鍙雖證稱該機車碎片係其追逐現場之人後，見一輛
    機車騎過來，該騎車之人很像其追逐之人，用木棍丟擲該機
    車後始於現場附近尋得等語，惟依其上開證述內容，其在追
    逐過程中曾因跌倒，而無法將其所追逐之人始終保持於視線
    之內，且係於隔2 、3 分鐘後始見該騎車之人，其僅憑其所
    追逐之人有可能頭戴全罩式安全帽之印象，即斷認該騎駛機
    車經過該處頭戴全罩式安全帽之騎士即是其先前所追逐之人
    ？是否可信，非無疑問。再者，對照依證人陳楸鍙所述而描
    繪之現場圖觀之（原審卷2 第54頁），該疑似縱火之人於證
    人追捕下，係於跑出興楠路73巷後右轉往興盛街65號位置方
    向逃逸，而興楠路右轉興盛街65號方向並非死巷，業據被告
    供述在卷（見原審卷2 第74頁），並有Google地圖之現場位
    置圖在卷可參（見本院卷第77頁），而衡諸常情，該興盛街
    既非死巷，該名被陳楸鍙追逐之人，明知陳楸鍙在後追逐找
    尋，豈有故意回騎往陳楸鍙位置方向逃離之理？是該機車騎
    士是否確為證人陳楸鍙所追逐之人，非無可疑。故由證人陳
    楸鍙之證述，顯無法排除其他人騎駛機車於該時行經該處之
    可能。此外，證人陳楸鍙雖證述：其以木棍揮向該人所騎機
    車，敲到該機車車身之左側邊，後來在距離我敲擊機車位置
    約1 、20公尺之空地處找到1 塊碎片等語，惟其亦證稱：「
    我是有聽到木棍打到機車的聲音，但無法確定有無東西自機
    車掉落」（見原審卷2 第71頁），且依證人陳楸鍙所述該機
    車之行進方向，木棍係擊中行駛中機車，依理該車身碎片應
    掉落於原地或於行進方向之前方，然依證人陳楸鍙所述之上
    開現場圖，該碎片卻於機車行進方向之後方約1 、20公尺尋
    獲，依該碎片之尋獲位置而言，其是否為證人陳楸鍙當場揮
    擊機車所掉落，亦非明確。是以，尚不得僅以上開在現場附
    近所尋獲之碎片為被告所有上開機車車身之部分外殼，即斷
    認上開碎片係因證人陳楸鍙持棒揮擊致破損而掉落，亦無從
    憑認被告曾於案發當時騎駛機車行經該處，更無法以此遽斷
    被告為本件縱火燒燬機車之人。
  (四)又被告女友甲○○當時係於和星理容院上班，被告曾騎車前
    往接送女友上下班等情，已據證人即和星理容院負責人楊珮
    琪於本院證述在卷（見本院卷第43頁），是被告所辯曾騎該
    機車摔倒致車身有許多破洞、裂痕，上開機車碎片有可能係
    其騎乘機車經過案發地點附近時所掉落等情，亦非全然無憑
    。另公訴人以該機車遭木棒揮擊未停車即離去，足見該騎士
    係證人陳楸鍙先前追逐縱火之人，惟該機車騎士未停車即離
    去之原因多端，可能係因自認遭歹徒襲擊而不敢停車，或係
    因夜間獨自一人路過該處而不想下車理論，不一而足，公訴
    人據以即推論該騎士為陳楸鍙先前追逐縱火之人，亦屬速斷
    。
  (五)另機車遭縱火之被害人丁○○，非被告友女甲○○客人，其
    與甲○○並無關係，甲○○甚至不知其姓名等情已據證人乙○○、甲○○於本院到庭證述在卷（見本院卷第42、61頁）
    ，被害人丁○○既非甲○○之客人，其與甲○○亦無感情糾
    葛，公訴人徒以被告因甲○○常與店內男客人有密切往來而
    心生妒火，遂對丁○○機車縱火，尚嫌速斷。再者，被害人
    丁○○之機車係停放於和星理容院店家（址設高雄市○○區
    ○○路75號）後方之巷內，此有火災現場及拍攝位置圖在卷
    可稽（見警卷第29頁），公訴人認被害人丁○○機車係發停
    放於和星理容院門口停車格而遭縱火，顯有誤會。而依該機
    車遭縱火之地點非和星理容院門口之位置觀之，公訴人認被
    告係因妒忌甲○○與客人往來密切而對機車縱火，亦乏明證
    。又公訴人所提證人丁○○、戊○○、黃文熊、洪聖儀之證
    述，及火災現場勘查紀錄、現場照片等節，僅可證明機車遭
    縱火、縱火後現場狀況及查獲經過，尚難證明被告係屬本案
    縱火之人。
  (六)按刑事被告原無自證無罪之義務，是其否認犯罪所持之辯解
    ，縱無可取，仍不得因此資以為反證其犯罪之論據（最高法
    院91年度臺上字第4574號判決意旨參照）。本件被告雖否認
    案發當時在現場，並辯稱其當時是在住家附近與高雄縣仁武
    鄉竹後村老人會理事長李士珍聊天等語，然其辯詞與證人李
    士珍於偵查中證稱：其與被告丙○○雖然認識，但根本不熟
    ，其是因為老人會在97年5 、6 月間，要去恆春旅遊，所以
    透過朋友找到丙○○代為承租遊覽車，印象中只有在那陣子
    見過他2 次面，根本連他家在哪裡都不知道，甚至是在本件
    開庭時方知被告姓名，並無可能前去他家泡茶、聊天等語（
    見偵卷第33-34 頁）；於原審審理中證稱：其不記得在97年
    10月12日當日晚間有無見過被告，也不知道被告之住家在何
    處，亦不曾至被告家中泡茶、聊天等語（見原審卷2 第40-4
    1 頁），互稽顯非相合，實難認被告所辯屬實。惟本件並無
    任何目擊證人足以證明係被告縱火，且證人陳楸鍙所為之上
    開證詞及現場扣得之機車碎片，尚不足逕認被告涉犯本件縱
    火犯行，業如前述，根據「罪證有疑，利於被告」之證據法
    則，即不得逕為不利被告之認定。
  (七)綜上所述，公訴人所提出之證據，尚未達於通常一般之人均
    不致於有所懷疑，而得確信其為真實之程度，尚無從形成本
    院為有罪之心證。此外，復查無其他積極證據，足證被告有
    前開公訴人所指述之犯行，自不能證明被告犯罪。
六、原審因而以不能證明被告犯放火罪，而為被告無罪之諭知，
    核無違誤；檢察官上訴意旨，猶執前詞，指摘原判決不當，
    為無理由，應予駁回。
據上論斷，應依刑事訴訟法第368 條，判決如主文。
本案經檢察官許月雲到庭執行職務。
中    華    民    國    99    年    6     月    22    日
                  刑事第一庭    審判長法  官  周賢銳
                                      法  官  徐美麗
                                      法  官  施柏宏
以上正本證明與原本無異。
如不服本判決應於收受本判決後10日內向本院提出上訴書狀，其
未敘述上訴理由者，並得於提起上訴後10日內向本院補提理由書
狀（均須按他造當事人之人數附繕本）「切勿逕送上級法院」。
中    華    民    國    99    年    6     月    23    日
                                      書記官  魏文常

司法院資訊處製作；財團法人民間司法改革基金會備份。
